臺灣臺中地方法院刑事裁定　
111年度聲字第1217號
聲明異議人
即  受刑人  謝金福



                    (現在法務部○○○○○○○○○○○執行中)                    


上列聲明異議人即受刑人因公共危險案件，對於臺灣臺中地方檢
察署(下稱臺中地檢署)檢察官之執行指揮（111年度執字第2670
號），聲明異議，本院裁定如下：
    主    文
聲明異議駁回。
    理    由
一、聲明異議意旨略以：聲明異議人即受刑人謝金福因公共危險
    案件，經本院以110年豐原交簡字69號判決判處有期徒刑6月
    ，如易科罰金，以新臺幣（下同）1000元折算1日確定，嗣
    受刑人接獲臺中地檢署111年度執字第2670號之執行傳票，
    通知受刑人於民國111年3月29日到案執行，受刑人於當日向
    臺中地檢署聲請易科罰金，經執行檢察官以111年度執字第2
    670號執行指揮(下稱系爭處分)否准受刑人易科罰金之聲請
    ，惟查：
(一)受刑人於110年10月23日酒駕不慎撞及莊璦綺之自用小客車
    ，惟無人受傷，且受刑人當時喝酒係因胞姊罹癌傷心鬱悶，
    再者，受刑人始終坦承犯行，顯見其並無刑法第41條所定「
    難收矯正之效」及「難以維持法秩序」之情狀。
(二)按法務部102年6月19日發布之新聞稿(下稱系爭新聞稿)指出
    ：「為避免各地方法院檢察署就酒駕再犯之發監標準寬嚴不
    一，造成部分受刑人以遷徙戶籍之方式規避入監服刑，而衍
    生違反公平原則之疑慮，臺灣高等法院檢察署研議統一酒駕
    再犯發監標準之原則，並已將研議結果函報法務部准予備查
    。依據研議結果，被告5年內三犯刑法第185條之3第1項之罪
    者，原則上即不准予易科罰金，但有下列情形之一者，執行
    檢察官得斟酌個案情況考量是否准予易科罰金...」，而受
    刑人於110年10月23日酒駕違反刑法第185條之3第1項之罪，
    距離上次(104年)違反刑法第185條之3第1項之罪已逾5年，
    顯與系爭新聞稿所述「5年內三犯」之要件不合，而有雙重
    評價之虞。　　
(三)執行檢察官並未給予受刑人表示其個人特殊事由之機會，遽
    為不准易科罰金之系爭處分，未讓受刑人有機會表示其胞姊
    罹患惡性腫瘤，並需由其專門照顧之特殊事由，故執行檢察
    官未審酌受刑人上開情狀，參諸刑法第41條但書為例外規定
    及目前監獄人滿為患之情形，難認系爭處分符合比例原則而
    適法允當，爰聲請撤銷系爭處分，並為准予易科罰金之諭知
    等語。
二、按受刑人或其法定代理人或配偶以檢察官執行之指揮為不當
    者，得向諭知該裁判之法院聲明異議，刑事訴訟法第484條
    定有明文。次按犯最重本刑為5年以下有期徒刑以下之刑之
    罪，而受6月以下有期徒刑或拘役之宣告者，得以1,000元、
    2,000元或3,000元折算1日，易科罰金。但易科罰金，難收
    矯正之效或難以維持法秩序者，不在此限，刑法第41條第1
    項定有明文。故有期徒刑或拘役得易科罰金之案件，法院所
    諭知者，僅係易科罰金時之折算標準而已，至於是否准予易
    科罰金，仍賦予執行檢察官視個案具體情形，依前開法律規
    定而為裁量，亦即執行檢察官得考量受刑人之一切主、客觀
    條件，審酌其如不接受有期徒刑或拘役之執行，是否難達科
    刑之目的、收矯正之成效或維持法秩序等，以作為其裁量是
    否准予易科罰金之憑據，非謂受刑人受6個月以下有期徒刑
    或拘役之宣告時，執行檢察官即必然應准予易科罰金。且上
    開法條所稱「難收矯正之效」及「難以維持法秩序」，均屬
    不確定法律概念，此乃立法者賦予執行者能依具體個案，考
    量犯罪所造成法秩序等公益之危害大小、施以自由刑，避免
    受刑人再犯之效果高低等因素，據以審酌得否准予易科罰金
    ，亦即執行者所為關於自由刑一般預防（維持法秩序）與特
    別預防（有效矯治受刑人使其回歸社會）目的之衡平裁量，
    非謂僅因受刑人個人家庭、生活處遇值得同情即應予以准許
    ；且法律賦予執行檢察官此項裁量權，僅在發生違法裁量或
    有裁量瑕疵時，法院始有介入審查之必要，如執行檢察官於
    執行處分時，已具體說明不准易科罰金之理由，且未有逾越
    法律授權、專斷等濫用權力之情事，自不得遽謂執行檢察官
    之執行指揮為不當（最高法院100年度台抗字第646號裁定意
    旨參照）。又刑事訴訟法雖未規定檢察官指揮執行前，應先
    聽取受刑人之意見，惟就作成應否准予易科罰金或易服社會
    勞動等對受刑人利益影響重大之處分前，宜給予一定陳述意
    見機會，俾使檢察官之決定能更臻妥適。然法律既未明定陳
    述意見之方式或程序，當不得解為檢察官僅能於何時或僅能
    以何種方式給予受刑人陳述意見機會，否則即屬違法。亦即
    ，應綜合觀察檢察官於指揮執行之過程中，是否實質上已給
    予受刑人陳述意見之機會，甚或受刑人已知悉可陳述意見、
    實際上亦已陳述意見，方能據以認定有無違反正當法律程序
    ，併予敘明。
三、經查，受刑人因公共危險案件，經本院以110年豐原交簡字6
    9號判決判處有期徒刑6月，如易科罰金，以1000元折算1日
    確定等情，此有上開刑事判決書、臺灣高等法院被告前案紀
    錄表在卷可稽。嗣受刑人接獲臺中地檢署111年度執字第267
    0號之執行傳票，通知受刑人於111年3月29日到案執行，受
    刑人於當日到案後，以聲請易科罰金陳述意見書表示「因我
    姐姐有癌症，我怕她會離開，而且以後我不會再喝酒，請檢
    察官再給我一次機會」等語，執行書記官復於執行詢問時告
    知受刑人「你認為檢察官應准予你易科罰金之理由為何？」
    ，受刑人則稱「如陳述意見書」，執行檢察官斟酌受刑人以
    言詞及書面陳述之上開意見後，則以「本案受刑人共犯5次
    酒駕，尚有後案待執行，前已予2次易科罰金之機會，又犯
    本案，且吐氣酒精濃度高達0.85MG/L，復肇事，足認易科罰
    金已難收矯正之效，擬發監執行」，復批核「不准易科罰金
    」為由，而否准受刑人易科罰金之聲請，復經執行書記官於
    執行詢問時，對受刑人提示並告以否准易科罰金之意旨，並
    詢問受刑人有無意見，受刑人則稱「沒有意見」等語，執行
    書記官復對受刑人進行救濟教示，此有臺中地檢署執行傳票
    之送達證書、執行筆錄、受刑人聲請易科罰金陳述意見書、
    請求准予易科罰金聲請表上所批示之否准理由、111年度執
    字第2670號執行指揮書在卷足憑，並經本院調取該案執行卷
    宗核閱屬實。從而，本案執行檢察官已給予受刑人陳述意見
    之機會，且受刑人亦已就其胞姊罹癌之情形、犯後態度等個
    人特殊事由，實際上表示意見如前，執行檢察官並審酌受刑
    人之言詞及書面陳述後，始附理由為否准受刑人易科罰金之
    聲請，自與正當法律程序無違，先予敘明。　　　
四、又被告因不能安全駕駛案件，經本院分別以99年度豐交簡字
    第235號、102年度豐交簡字第325號、104年原豐交簡字第11
    7號、110年度豐原交簡字第69號、110年度豐原交簡字第82
    號判決分別判處拘役50日、拘役59日暨併科罰金7萬元、有
    期徒刑2月暨併科罰金2萬5000元、有期徒刑6月、有期徒刑6
    月暨併科罰金1萬元確定，有上開判決書、臺灣高等法院被
    告前案紀錄表附卷可查。又執行檢察官係以受刑人共犯5次
    酒駕罪行，且前已給予2次易科罰金之機會，再以受刑人本
    案吐氣酒精濃度高達0.85MG/L，復撞擊莊璦綺之車輛而肇事
    ，而認為非予發監執行，難收矯正之效，亦無法維持法秩序
    ，此乃係執行檢察官依其專業判斷，而為如此認定，從而不
    准受刑人易科罰金，並為使受刑人就其犯行付出代價以達懲
    治教化及遏止再犯之法規範目的所作成之決定，所為之裁量
    與准否易刑處分之要件亦具有合理之關連性，而屬針對個案
    所為「合於法律授權目的範圍之合義務性裁量」，與比例原
    則、平等原則、不當聯結禁止原則均無違；執行檢察官審酌
    判斷時所依據之事實復無違誤，亦無濫用判斷權限、裁量怠
    惰或其他違法瑕疵情事，自應予以尊重。
五、至於受刑人所提出之系爭新聞稿、臺灣高等檢察署所研議之
    酒駕發監標準，於個案中本無拘束執行檢察官之效力，執行
    檢察官仍可具體審酌個案受刑人之前案紀錄、犯罪情狀等主
    、客觀條件，而為是否准許易科罰金之裁量，更遑論系爭新
    聞稿僅稱5年內3犯酒駕者原則上不准易科罰金，然未稱超過
    5年後再犯者即須准予易科罰金，則系爭處分與系爭新聞稿
    所述之發監標準亦無不符。另受刑人雖稱其胞姊罹患惡性腫
    瘤，且需由受刑人專門照顧，再者目前監獄內人滿為患云云
    ，然受刑人此部分主張縱然屬實，亦與刑法第41條第1項但
    書所定易科罰金應考量受刑人是否有「難收矯正之效」或「
    難以維持法秩序」之要件無關，是以，受刑人所主張之情事
    ，均無從據以認定執行檢察官指揮將受刑人發監執行有何違
    法或不當。　　　　　　
五、綜上所述，本件就異議人聲明異議所執理由，尚無法認定檢
    察官所為執行之指揮有何違法或不當之處；此外，亦未見檢
    察官有何逾越法律授權、恣意專斷或將與事件無關之因素考
    慮在內等濫用權力之情事，揆諸前揭說明，堪認異議人聲明
    異議為無理由，應予駁回。
六、依刑事訴訟法第486條，裁定如主文。　　　　　
中　　華　　民　　國　　111 　年　　5 　　月　　9     日
                  刑事第四庭    法  官  魏威至
                  
以上正本證明與原本無異。
如不服本裁定，應於收受送達後5日內向本院提出抗告狀。（應
附繕本）
                                 書記官  林鈺娟
中　　華　　民　　國　　111 　年　　5 　　月　　9 　　日